【裁判字號】    99,重訴,936
【裁判日期】    991029
【裁判案由】    清償借款
【裁判全文】
臺灣臺北地方法院民事判決             99年度重訴字第936號
原      告    臺灣中小企業銀行股份有限公司
法定代理人    己○○
訴訟代理人    甲○○
被      告    展鈺國際有限公司
兼法定代理人  戊○
被      告    乙○○
上  一  人
訴訟代理人  丙○○
            丁○○○
上列當事人間清償借款事件，本院於民國99年10月14日言詞辯論
終結，判決如下：
    主  文
被告應連帶給付原告新臺幣伍佰拾玖萬零玖佰伍拾元，及如附
表一所示之利息及違約金。
被告戊○應給付原告新臺幣玖佰萬元，及如附表二所示之利息及
違約金。
訴訟費用由被告連帶負擔百分之三十五，餘由被告戊○負擔。
    事實及理由
壹、程序部分：
一、按「當事人得以合意定第一審管轄法院。但以關於由一定法
    律關係而生之訴訟為限。前項合意，應以文書證之」，民事
    訴訟法第24條定有明文。經查，本件兩造於「連帶保證書（
    定期保證」契約第7條合意約定以本院為第一審管轄法院，
    有「連帶保證書（定期保證）」契約書附卷足憑（見本院卷
    第10頁），是以本院就本件訴訟自有第一審管轄權，合先敘
    明。
二、本件被告展鈺國際有限公司（下稱展鈺公司）、戊○經合法
    通知，未於言詞辯論期日到場，核無民事訴訟法第386條所
    列各款情形，就該二人部分，爰依原告之聲請，由其一造辯
    論而為判決。
貳、實體部分：
一、原告起訴主張：
  (一)被告展鈺公司於民國98年12月24日邀同被告戊○及乙○○擔
    任連帶保證人，簽訂國內信用狀融資契約、授信約定書、連
    帶保證書（定期保證）向原告申請國內信用狀融資貸款，經
    原告同意在98年12月24日至99年12月24日期間、於額度新臺
    幣（下同）600萬元內為被告展鈺公司開發國內信用狀及就
    受益人在信用狀有效期間內提示所簽發之匯票予以承兌或付
    （墊）款，其後被告展鈺公司分別於99年4月15日、99年4月
    30 日申請原告開立不可撤銷信用狀，同意訴外人金威強股
    份有限公司、譽得實業有限公司（即信用狀之受益人，下稱
    金威強公司、譽得公司）依信用狀條件簽發匯票洽由本行付
    款，而原告確依金威強公司、譽得公司所簽發之匯票分別於
    99年4月16日、99年5月3日墊付252萬元、352萬8000元，繼
    於簽發匯票之日由被告展鈺公司爰依國內信用狀融資契約第
    5條之約定，出具授信動用申請書申貸短期放款，借款金額
    各為252萬元、352萬8000元整，並簽立借據申請一次撥付之
    。惟查，被告展鈺公司自原告墊款後，曾於分別按約繳息至
    99年7月19日、99年7月3日，其後即未依約繳息，經原告屢
    為催告，至今仍未見履行，依兩造所簽訂授信約定書第16條
    第1項之約定，被告展鈺公司所積欠款項，即全部視為到期
    ，是被告展鈺公司積欠原告如附表一所示本金、利息及違約
    金，被告戊○、乙○○係被告展鈺公司之連帶保證人，就被
    告展鈺公司所積欠上揭借款債務，應負連帶清償責任，爰依
    消費借貸及連帶保證契約關係，請求被告展鈺公司、戊○、
    乙○○連帶給付如附表一所示本金、利息及違約金。
  (二)被告戊○係於98年12月7日簽訂臺灣企銀房屋貸款契約，向
    原告申辦房屋貸款，經原告核准，借款金額為900萬元，借
    款期間係自98年12月10日起至118年12月10日止，係自實際
    撥款日起，前1年按月付息，第2年起再依年金法按月攤還本
    息，借款利率係自98年12月10日起（即第1年），按原告銀
    行行定儲利率指數（月調整）加年率0.83％，自99年12月10
    日起（即第2年），改按行定儲利率指數（月調整）加年率
    1.08％，被告戊○嗣後僅繳納利息至99年7月10日，其後即
    未依約繳款，故本件請求利率為行定儲利率指數（月調整-
    基準日99年7月11日）1.05％（證六）加年率0.83％即1.88
    ％計收，上開利率並於原告向法院為請求給付時，視為不再
    機動調整，暨以此時之利率計算全部遲延利息或違約金。遲
    延利息、違約金部分則於借款到期或視為全部到期未立即償
    還時，應按約定利率計付遲延利息；遲延還本或付息時，應
    按應還款金額，逾期6個月以內部份照約定利率10%，逾期超
    過6個月部份照約定利率20%計付違約金。按前所述，被告戊
    ○僅繳納借款利息至99年7月10日，原告多次催促繳款，至
    今仍未見履行，茲依前開契約約定，就本件欠款全部視為到
    期，被告戊○應一次清償全部欠款，是以被告戊○共積欠如
    附表二所示本金、利息及違約金，爰依兩造間消費借貸關係
    ，請求被告戊○給付如附表二所示本金、利息及違約金。
  (三)為此聲明：
    1.被告應連帶給付原告539萬950元，及如附表一所示之利息
      及違約金。
    2.被告戊○應給付原告900萬元，及如附表二所示之利息及
      違約金。
二、被告展鈺公司、戊○未於言詞辯論期日到場，亦未提出書狀
    做任何聲明或陳述。
三、被告乙○○則抗辯略以：
  (一)被告乙○○雖有於系爭連帶保證書（定期保證）及授信約定
    書上簽名，惟按「無行為能力人之意思表示，無效。雖非無
    行為能力人，而其意思表示係在無意識或精神錯亂中所為者
    ，亦同」，民法第75條定有明文，經查，被告乙○○係為智
    能不足之人，此由國防部停役令乙紙可資證明，是以系爭連
    帶保證書（定期保證）及授信約定書上「乙○○」之簽名均
    係被告乙○○於精神錯亂中所訂立，依前揭法條之規定，其
    意思表示均屬無效，原告不得請求被告乙○○負連帶保證責
    任，另被告乙○○之所以於系爭連帶保證書（定期保證）、
    授信約定書簽名係受原告銀行之承辦人員誘騙詐欺而為之，
    爰依民法第92條第1項「因被詐欺或被脅迫，而為意思表示
    者，表意人得撤銷其意思表示」之規定，撤銷被告乙○○擔
    任被告展鈺公司連帶保證人之意思表示，該連帶保證契約關
    係既經被告乙○○撤銷意思表示而無效，原告及不得請求被
    告乙○○負連帶清償上揭債務。再者，被告乙○○之父母前
    已向臺灣士林地方法院家事庭就被告乙○○聲請輔助宣告（
    案號：99年度輔宣字第37號），爰依民事訴訟法第182條第1
    項「訴訟全部或一部之裁判，以他訴訟之法律關係是否成立
    為據者，法院得在他訴訟終結前以裁定停止訴訟程序。」之
    規定，聲請本院於臺灣士林地方法院家事庭99年度輔宣字第
    37號程序終結前裁定停止本件訴訟。
  (二)為此聲明：原告之訴駁回。
三、展鈺公司、戊○未於言詞辯論期日到場，亦未提出書狀做任
    何聲明或陳述。
四、關於原告主張被告展鈺公司、戊○積欠原告如附表一所示本
    金、利息及違約金及被告戊○積欠原告如附表二所示本金、
    利息及違約金之事實，業據原告提出國內信用狀融資契約及
    授信約定書（見本院卷第7至16頁）、不可撤銷信用狀（含
    申請書）、匯票（含申請書）及受信動用申請書及借據（見
    本院卷第17至36頁）、本行二年期定期儲蓄存款機動利率表
    （見本院卷第37頁）、本行連線作業查詢單（見本院卷第38
    、39頁）、房屋貸款契約書（見本院卷第40至48頁）等資料
    為憑，又被告展鈺公司、戊○已於相當時期受合法通知，而
    於言詞辯論期日不到場，亦未提出準備書狀爭執，依民事訴
    訟法第280條第3項前段準用同條第1項規定，對原告主張之
    前開事實，堪信為真實，視同自認。從而，原告依消費借貸
    及連帶保證契約關係請求被告展鈺公司、戊○連帶清償如附
    表一所示本金、利息及違約金，另依消費借貸契約關係，請
    求被告戊○清償如附表二所示本金、利息及違約金，核屬有
    據，應予准許。
五、原告主張被告展鈺公司於98年12月24日邀同被告戊○及乙○
    ○擔任連帶保證人，簽訂國內信用狀融資契約、授信約定書
    、連帶保證書（定期保證）向原告申請國內信用狀融資貸款
    ，經原告同意在98年12月24日至99年12月24日期間、於額度
    600萬元內為被告展鈺公司開發國內信用狀及就受益人在信
    用狀有效期間內提示所簽發之匯票予以承兌或付（墊）款，
    其後被告展鈺公司分別於99年4月15日、99年4月30日申請原
    告開立不可撤銷信用狀，同意信用狀之受益人即金威強公司
    、譽得公司依信用狀條件簽發匯票洽由本行付款，而原告本
    行確依金威強公司、譽得公司所簽發之匯票分別於99年4 月
    16日、99年5月3日墊付252萬元、352萬8000元，繼於簽發匯
    票之日由被告展鈺公司爰依國內信用狀融資契約第5條之約
    定，出具授信動用申請書申貸短期放款，借款金額各為252
    萬元、352萬8000元整，並簽立借據申請一次撥付之，惟被
    告展鈺公司自原告墊款後，曾於分別按約繳息至99年7月19
    日、99年7月3日，其後即未依約繳息，經原告屢為催告，至
    今仍未見履行，依兩造所簽訂授信約定書第16條第1項之約
    定，被告展鈺公司所積欠款項，即全部視為到期，是被告展
    鈺公司積欠原告如附表一所示本金、利息及違約金，又系爭
    授信約定書及連帶保證書（定期保證）上連帶保證人欄「乙
    ○○」之簽名係被告乙○○親自簽署等情等情，業據原告提
    出國內信用狀融資契約、授信約定書暨連帶保證書（定期保
    證）（見本院卷第7至16頁）、不可撤銷信用狀（含申請書
    ）、匯票（含申請書）及受信動用申請書及借據（見本院卷
    第17至36頁）等資料為憑，復為被告乙○○所不爭執（見本
    院卷第71頁），堪信為真實。被告乙○○雖抗辯稱上揭連帶
    保證書（定期保證）及及授信約定書上「乙○○」之簽名均
    係被告乙○○於精神錯亂中所簽立，依民法第75條之規定，
    其所為意思表示均屬無效，另乙○○係遭被告銀行人員誘騙
    而在系爭連帶保證書（定期保證）、授信約定書簽名，爰依
    民法第92條第1項思表示之規定，撤銷被告乙○○擔任被告
    展鈺公司連帶保證人之意思表示云云。惟查：
  (一)按「當事人主張有利於己之事實者，就其事實有舉證之責任
    」，民事訴訟法第277條前段定有明文，本件被告乙○○抗
    辯其所為連帶保證之意思表示係在無意識或精神錯亂中所為
    ，為原告所否認，依前揭說明，應由被告就上揭利己事實負
    舉證責任，合先敘明。被告就其所抗辯事實雖提出（75）海
    潛停字第143號停役令存根（見本院卷第74頁）、臺北市立
    介壽國民中學證明書（見本院卷第75頁）等資料為憑，惟查
    ，前揭資料充其量僅能證明被告乙○○曾於72年7月自臺北
    市立介壽國中益智班畢業，另於服兵役期間因智能不足自海
    軍陸戰隊66師提前停役，惟尚難據此認定被告於簽名擔任連
    帶保證人之當時係有無意識或精神錯亂之精神障礙情形，且
    查，證人即本件實際負責對保之銀行人員呂金木於本院99年
    10月14日言詞辯論程序中具結證稱被告乙○○在銀行辦理對
    保程序時確實親自到場，並出示雙證件予伊進行身分核對，
    確認身分無誤後，伊有口頭告知被告乙○○關於連帶保證人
    的權利義務，被告乙○○表示知道、瞭解之後，才讓被告乙
    ○○本人在連帶保證書（定期保證）及授信約定書上簽名跟
    蓋章，相關簽名跟蓋章都是被告乙○○親自做的，在對保之
    前，伊曾親自到被告展鈺公司作拜訪，查看借款人的經營狀
    況，伊當時在被告展鈺公司辦公室有看到被告乙○○，被告
    乙○○在這家公司作副總，當時伊有跟被告乙○○有對談，
    在聊天的過程中，被告乙○○有表示他知道他要擔任這件借
    款的保證人，另外被告乙○○到銀行來對保的時候，確實知
    道他要擔任保證人才在契約上簽名，在伊與乙○○接觸的過
    程中，並沒有發現被告乙○○有任何異於常人的狀況，被告
    乙○○確實可以正常跟伊作對應，伊並沒有發現有任何精神
    異常或精神錯亂的狀況等情屬實（見本院卷第88頁反面、第
    89 頁），另被告乙○○自承伊會書寫自己名字，也可以自
    行寫出「媽媽我出去了，不回來吃飯」等簡短字條，從未申
    請過任何殘障手冊，曾在福華飯店擔任服務生達18年，也做
    過警衛等情（見本院卷第71頁反面、第72頁），參以觀諸被
    告乙○○提供之伊親寫字條可悉（見本院卷第98、99頁），
    被告乙○○具有可正確書寫「丁寧、林韋君、高玉珊、李淑
    楨、熊海靈、金友莊、姚黛瑋、邢峰、澎澎、溫翠蘋、戈偉
    如」等諸多知名演藝人員姓名之能力，綜上評估難認被告乙
    ○○有何無意識或精神錯亂之精神障礙，被告乙○○復無法
    提出其他證據證明其係於無意識或精神錯亂之情形下簽名同
    意擔任被告展鈺公司之連帶保證人，則其依民法第75條之規
    定，抗辯其所為上揭連帶保證意思表示係屬無效等云，自難
    採認。
  (二)按被詐欺而為意思表示者，依民法第92條第1項之規定，表
    意人固得撤銷其意思表示，惟主張被詐欺而為表示之當事人
    ，應就此項事實，負舉證之責任。故表意人依民法第92條第
    1項之規定撤銷其所為意思表示者，即應就施以詐術之人如
    何欲表意人陷於錯誤，故意示以不實之事，令其因錯誤而為
    意思表示，負舉證之責任，此有最高法院44年台上字第75號
    判例及72年度台上字第3526號裁判可資參照。被告乙○○雖
    抗辯稱伊係遭被告銀行人員誘騙而在系爭連帶保證書（定期
    保證、授信約定書簽名，惟未提出任何證據以資證明，且查
    本件原告銀行承辦人員於被告乙○○簽名同意擔任連帶保證
    人前，曾口頭告知被告乙○○關於連帶保證人的權利義務，
    被告乙○○表示知道、瞭解之後，才親自在連帶保證書（定
    期保證）及授信約定書上簽名跟蓋章，另被告乙○○於原告
    銀行承辦人員前往被告展鈺公司辦理客戶訪查時，亦向原告
    銀行承辦人員表示同意擔任被告展鈺公司之連帶保證人等情
    ，業據證人呂金木於本院99年10月14日言詞辯論程序中證述
    屬實（見本院卷第88頁反面、第89頁），綜上難認被告乙○
    ○有何受詐騙而同意擔任連帶保證之情，從而被告乙○○主
    張依民法第92條之規定，撤銷其所為巒帶保證之意思表示，
    亦不可採。
  (三)綜上，原告爰依消費借貸及連帶保證契約關係，請求被告乙
    ○○就被告展鈺公司所積欠如附表一所示本金、利息及違約
    金負連帶清償責任，應屬可採。
六、綜上所述，原告爰依消費借貸及連帶保證契約關係，請求被
    告應連帶給付539萬950元，及如附表一所示之利息及違約金
    ，被告戊○應給付900萬元，及如附表二所示之利息及違約
    金，為有理由，應予准許。
七、至兩造其餘之攻擊防禦方法及證據資料，經本院斟酌後，認
    為均不足以影響本判決之結果，自無一一詳予論述之必要；
    另被告乙○○聲請本於臺灣士林地方法院家事庭99年度輔宣
    字第37號輔助宣告程序終結前裁定停止本件訴訟，惟查，法
    院所為輔助宣告裁定並無溯及既往之效力，是以本件被告乙
    ○○所為連帶保證法律行為之效力，並不受臺灣士林地方法
    院家事庭99年度輔宣字第37號輔助宣告程序裁定結果之影響
    ，從而原告依民事訴訟法第182條第1項之規定，聲請本院裁
    定停止本件訴訟，於法未合，不能准許，附此敘明。
八、據上論結，本件原告之訴有理由，爰依民事訴訟法第385條
    第1項前段、第79條、第85條第2項，判決如主文。
中    華    民    國    99    年    10    月    29    日
                  民事第六庭    法  官  李家慧
以上正本係照原本作成。
如對本判決上訴，須於判決送達後20日內向本院提出上訴狀。如
委任律師提起上訴者，應一併繳納上訴審裁判費。
中    華    民    國    99    年    10    月    29    日
                                書記官  康翠真

司法院資訊處製作；財團法人民間司法改革基金會備份。
